臺灣高等法院民事判決　　　　　　　　 94年度上更(一)字第1號
上　訴　人　未○○
　　　　　　子○○
　　　　　　己○○
　　　　　　甲○○
　　　　　　癸○○
　　　　　　辛○○
　　　　　　寅○○
　　　　　　辰○○
　　　　　　丑○○
　　　　　　亥○○○
　　　　　　庚○○
　　　　　　壬○○○
　　　　　　巳　○
　　　　　　申○○（兼林添登之承受訴訟人）
　　　　　　丁○○（兼林添登之承受訴訟人）
　　　　　　丙○○（兼林添登之承受訴訟人）
　　　　　　午○○（兼林添登之承受訴訟人）
　　　　　　酉○○（兼林添登之承受訴訟人）
　　　　　　乙○○（即林添登之承受訴訟人）
　　　　　　戊○○（即林添登之承受訴訟人）
　　　　　　卯○○
共　　　同
訴訟代理人　李志聖律師
被　上訴人　戌○○
訴訟代理人　蕭孟安
上列當事人間請求確認管理權不存在事件，上訴人對於中華民國
九十年八月二十日臺灣基隆地方法院八十九年度重訴字第一五號
第一審判決提起上訴，經最高法院發回更審，本院於九十四年八
月三十日言詞辯論終結，判決如下：
    主  文
原判決關於駁回上訴人後開第二項之訴及訴訟費用除確定部分外
之裁判均廢棄。
上開廢棄部分，確認被上訴人戌○○就坐落台北縣貢寮鄉○里段
○○○段七四地號、面積○．○四三○公頃、權利範圍全部及同
小段七七之一地號、面積○．○○六三公頃、權利範圍全部之土
地管理權不存在。
第一、二審及發回前第三審訴訟費用除確定部分外，均由被上訴
人負擔。
    事實及理由
一、就坐落臺北縣貢寮鄉○里段○○○段七四號及同段七七之一
    號之土地（下稱系爭土地），上訴人主張被上訴人之管理權
    不存在，被上訴人則抗辯其管理權存在，被上訴人就系爭土
    地之管理權是否存在，兩造間存有爭執，上訴人自有提起本
    件確認之訴之利益（最高法院七十二年年度台上字第一一七
    四號判決參照），合先敘明。
二、上訴人起訴主張：「三坪祖師」為上訴人鄭、戴等十三姓先
    祖自大陸來臺所設立之神明會，名下置有系爭土地為會產，
    上訴人均為「三坪祖師」之會員，詎被上訴人竟擅自修改原
    來「三坪祖師」之小屋，更名為「三坪祖師宮」，對外招募
    信徒，以被上訴人為管理人，持向臺北縣政府辦理寺廟登記
    ，企圖侵吞「三坪祖師」名下財產等情，求為確認被上訴人
    對系爭土地之管理權不存在。
三、被上訴人則以：「三坪祖師宮」為寺廟，被上訴人係為辦理
    寺廟登記而由信徒推選為臨時管理人，並經主管機關為寺廟
    之登記，被上訴人應為「三坪祖師宮」之合法管理人。系爭
    土地業經臺灣臺北地方法院以八十六年度重訴字第一四四○
    號民事判決確認屬「三坪祖師宮」所有確定，其權狀亦均由
    被上訴人負責保管，被上訴人對系爭土地自有管理權等語，
    資為抗辯。
四、原審對於上訴人之請求，判決上訴人敗訴，上訴人聲明不服
    ，提起上訴，求為廢棄原判決後開不利於上訴人部分，並為
    確認被上訴人就坐落臺北縣貢寮鄉○里段○○○段七四號及
    同段七七之一號土地之管理權不存在。被上訴人則求為判決
    駁回上訴。
五、被上訴人主張其就系爭土地之管理權存在，上訴人則否認之
    。經查：
  (一)系爭土地之登記日期為三十六年七月一日、登記原因為總登
    記、原因發生日期為空白、所有權人為「三坪祖師」，管理
    者為戴活水（已死亡），有土地登記謄本可稽（見原審瑞芳
    庭卷第三五頁至第四二頁），土地所有權狀則記載土地所有
    權人「祭祀公業三坪祖師」，有土地所有權狀影本可證（見
    本院卷第一九五頁至第一九八頁）。
  (二)被上訴人於八十三年七月一日以臨時管理人之名義，向台北
    縣政府申請「三坪祖師宮」（道教）之寺廟登記，「三坪祖
    師宮」之寺廟登記並未將系爭土地登記為廟產等情，有貢寮
    鄉公所八十四年十一月四日、同年十月十六日實地查訪紀錄
    、台北縣政府田賦代金繳納通知、台北縣政府八十八年十一
    月十七日八八北府民二字三九五五二八號函、土地登記簿謄
    本（見原審瑞芳庭卷第十一至十四頁、第二十六頁、第三五
    至四二頁）、台北縣政府寺廟登記證、三坪祖師宮章程、台
    北縣政府公告（見原審卷第七三至八六頁）、台灣省台北縣
    寺廟登記表（財產欄）影本（見本院卷第二○三頁）可證。
  (三)被上訴人持有系爭土地之所有權狀，但持有所有權狀之原因
    多端，持有所有權狀之人未必即為管理人。土地管理人之產
    生，均有其基礎法律關係及選任方式，例如遺產管理人、破
    產管理人、祭祀公業管理人、寺廟管理人。被上訴人稱其係
    辦理「三坪祖師宮」寺廟登記之申請人，而為該寺廟之臨時
    管理人，事實上該寺廟尚無章程，未辦財產登記，亦未選任
    管理人等語（見本院卷第一四一頁、二○八頁）。並據提出
    台灣省政府民政廳六十四年四月二十八日民甲字第九七二八
    號函為證（見本院二四一頁），惟依上開民政廳函示「寺廟
    未照規定造具信徒名冊，報經主管機關公告確定，可依…產
    生臨時管理人，以造報信徒名冊，選任新管理人並辦理寺廟
    登記」等語，可知上訴人雖為辦理「三坪祖師宮」寺廟登記
    之申請人，而就辦理寺廟登記事項為臨時管理人，得以造報
    信徒名冊，選任新管理人並辦理寺廟登記，然亦不足資以認
    定其就系爭土地有管理權存在。
  (四)雖台北地方法院八十六年度重訴字第一四四○號確定判決確
    認系爭土地為「三坪祖師宮」所有，有該判決書附卷可稽（
    見原審瑞芳庭卷第十七頁至第二○頁），姑不論該確定判決
    之當事人及訴訟標的，與本件均不相同。況被上訴人僅係辦
    理「三坪祖師宮」寺廟登記之申請人，系爭土地尚未登記為
    廟產，又無章程，亦未辦理信徒大會選任管理人，亦無從以
    該確定判決推論被上訴人就系爭土地之管理權存在。
  (五)上訴人主張系爭土地之管理人依序為戴活水、鄭榮裕、戴茂
    寅、未○○，被上訴人並未管理，被上訴人則以其有改建寺
    廟，並有募款云云（見本院卷第一八五頁、二○八頁），惟
    被上訴人為辦理「三坪祖師宮」寺廟登記之申請人，其募款
    改建寺廟，並非管理系爭土地之管理行為，況被上訴人住居
    所在桃園縣中壢市○○街八七巷六之三號，有戶籍謄本可證
    （見本院卷第二三七之一頁），距離「三坪祖師」之所在地
    台北縣貢寮鄉甚遠，客觀上不便管理系爭土地。上訴人主張
    系爭土地由上訴人繳納賦稅、其上之建物須繳電費，有田賦
    折征代金繳納通知書、田賦代金繳納通知書、電費收據、電
    燈用戶卡片影本可證（見本院卷第二一九頁至第二二七頁）
    ，被上訴人雖主張：被上訴人於八十四年十二月至八十六年
    八月，曾支付六千五百元，請邱祈全代付香燭及電費云云（
    見本院卷第一九一頁反面），並提出郵局掛號執據為證（見
    本院卷第一九四頁），惟為上訴人所否認，查單憑郵局掛號
    執據，並不足以證明被上訴人匯款予何人？及作何用途？「
    三坪祖師」已存在多年，被上訴人如有管理系爭土地，多年
    來，其管理費用亦不僅六千五百元而已，被上訴人並未提出
    納稅及繳納電費之證據，足見其實際上未管理系爭土地，故
    被上訴人並非系爭土地之管理人。
六、綜上所述，上訴人主張被上訴人就系爭土地之土地管理權不
    存在，即屬有據。原審為上訴人敗訴之判決，尚有未洽。上
    訴意旨指摘原判決不當，求為廢棄，為有理由。本院爰將原
    判決廢棄，改判如主文第二項所示。
七、本件事證已臻明確，兩造其餘攻擊、防禦方法及未經援用之
    證據，經本院審酌認對判決結果不生影響，爰不一一論列，
    附此敘明。
八、據上論結，本件上訴為有理由，依民事訴訟法第四百五十條
    、第七十八條，判決如主文。
中　　華　　民　　國　　94　　年　　9　　月　　13 　　日
                  民事第十二庭審判長法　官  鄭雅萍
　　　　　　　　　　　      　　　　法　官  吳謀焰
　　　　　　　　　　　      　　　　法　官  林恩山
正本係照原本作成。
如不服本判決，應於收受送達後20日內向本院提出上訴書狀，其
未表明上訴理由者，應於提出上訴後20日內向本院補提理由書狀
（均須按他造當事人之人數附繕本）上訴時應提出委任律師或具
有律師資格之人之委任狀；委任有律師資格者，另應附具律師資
格證書及釋明委任人與受任人有民事訴訟法第 466條之一第一項
但書或第二項（詳附註）所定關係之釋明文書影本。
中　　華　　民　　國　　94　　年　　9 　　月　　14　　日
　　　　　　　　　　　　　　　　　　書記官　周淑靜
附註：
民事訴訟法第四百六十六條之一（第一項、第二項）：
對於第二審判決上訴，上訴人應委任律師為訴訟代理人。但上訴
人或其他法定代理人具有律師資格者，不在此限。
上訴人之配偶、三親等內之血親、二親等內之姻親，或上訴人為
法人、中央或地方機關時，其所屬專任人員具有律師資格並經法
院認為適當者，亦得為第三審訴訟代理人。
